【裁判字號】    89,訴,345
【裁判日期】    891229
【裁判案由】    常業重利等
【裁判全文】
臺灣臺北地方法院刑事判決                          八十九年度訴字第三四五號
    公  訴  人  臺灣臺北地方法院檢察署檢察官
    被      告  丙○○
右列被告因重利等案件，經檢察官提起公訴（八十八年度偵字第二三七六三號、八十
九年度偵字第二四六五號），本院判決如左：
    主  文
丙○○以犯乘他人急迫貸以金錢，而取得與原本顯不相當之重利罪為常業，處有期徒
刑肆月。扣案之帳冊貳本、支票影本壹張、空白本票貳拾柒張均沒收之。又教唆以加
害生命之事，恐嚇他人，致生危害於安全，處拘役肆拾日，如易科罰金，以參佰元折
算壹日。
被訴傷害部分公訴不受理。
    事  實
一、丙○○基於乘他人急迫而貸以金錢，並取得與原本顯不相當之重利為常業之犯意
    ，自八十七年間起，在台北市○○區○○路一一一號經營地下錢莊，明知社會上
    有因急迫而舉債之人，仍預設苛刻重利之條件，以俗稱「日千會」方式，每貸與
    新台幣（下同）一萬元，先扣除利息二千元，若次日未還款，則再計息一千元至
    二千元不等，相當月息百分之三百至六百之計息方式，要求借款人簽立本票以供
    擔保，乘乙○○、丁○、戊○○及其他不特定人急迫缺錢之際貸以金錢，並取得
    與原本顯不相當之重利藉以牟利為生，並以之為常業。又丙○○因乙○○積欠借
    款未還，竟另行起意，於八十八年十月初某日，教唆一年籍不詳之成年男子至臺
    北市○○區○○街十七號二樓二○一室，欲向乙○○恐嚇索債，因見無人開門，
    適乙○○之父甲○○返家，該成年男子竟持滅火器撞門，並在門外揚言不開門及
    灌瓦斯入內等語，以此加害生命之事恐嚇乙○○，致甲○○心生畏懼，並將此事
    轉告乙○○後，乙○○亦心生畏懼而不敢居住該處，致生危害於甲○○及乙○○
    之安全。嗣於八十八年十月二十二日二十時三十分及同月二十六日十五時四十分
    許，經警在台北市○○區○○路一一一號查獲，並扣得本票五張、帳冊二本、支
    票影本一張、空白本票二十七張等物。
二、案經甲○○告訴臺北市政府警察局萬華分局移送臺灣臺北地方法院檢察署檢察官
    偵查起訴。
    理  由
一、訊據被告丙○○矢口否認有何常業重利與教唆恐嚇之犯行，辯稱：乙○○係欠伊
    會錢，故開本票給伊，又因丁○、戊○○欠伊會錢，故伊幫丁○、戊○○向地下
    錢莊借錢，渠等再以借得之金錢償還欠伊之債務，並未向渠等收取重利，查扣到
    之帳冊單據為會單及記載股市漲跌之紀錄而已，本票則係他人為了繳交會錢而交
    付。又伊於八十八年十月初與上開年籍不詳之成年男子至台北市○○街十七號二
    樓二○一室找乙○○，敲門沒人在就先下樓，並不知道該名男子有恐嚇乙○○之
    父甲○○云云。經查：
   （一）常業重利部分：右揭犯罪事實，業據被害人乙○○、丁○、戊○○於警訊
         中指述甚詳，雖被告辯稱扣案之帳冊乃繳交會錢之紀錄，然其帳冊上載明
         「８７年６月１１日晚在超商前碰到說願付利息後就沒再聯絡到。」並有
         「本金」、「利息」、「利」等代表借貸收取利息之記載，而查扣之本票
         五張經本院鑑定後，其金額欄內之筆跡均相同，顯係由被告填寫完成後交
         由被害人簽名而成，又被告辯稱持有丁○之本票乃因伊標到會後分一半會
         款給丁○，丁○開一張二萬二千元之本票用以還款，本票是伊幫丁○買好
         寫好金額後讓丁○簽名，而持有張柔均之本票亦因伊將標到的會錢分一半
         給張柔均，張柔均開好三萬元之本票後交給伊云云（見本院八十九年十二
         月二十七日審理筆錄），惟觀之扣案上開二張本票，除本票形式相同外，
         一張之票據號碼為Ｎ0000000，另一張為Ｎ0000000，兩者
         號碼僅差一號，益證前開本票乃被告所有並要求被害人開立甚明。參以被
         告只是一家庭主婦，其於本院庭訊時亦自承經濟困難，如何有能力以自己
         當人頭幫他人標會？又其與丁○、戊○○僅係普通朋友關係，被告替渠等
         向地下錢莊借錢，若渠等無法償還尚須代渠等償還向地下錢莊之借款，則
         向地下錢莊借款之利息必定超過丁○、戊○○積欠被告之會款，被告卻仍
         願為之，豈非與常情有違？足見被告前開置辯，顯係事後卸責之詞，不足
         採信。次查，被告所貸與款項之計息方式，相當月息百分之三百至六百分
         已如前述，較之吾國目前經濟狀況、有關法令與金融業、一般民間利率、
         民法第二０四條、第二０五條之法定利率、及一般民間利息為月息二、三
         分等，均過於懸殊，故上開取息標準與其借款原本相較應屬顯不相當之重
         利。而證人乙○○、丁○均於警訊中證稱因急須金錢而向被告借款（見八
         十七年度偵字第二三七六三號卷第十二頁背面、八十九年度偵字第二四六
         五號卷第十二頁），被告既知被害人急需款項，仍乘其急迫之際，預定苛
         刻條件，貸以金錢而博取重利，其有乘人急迫之情甚明。又被告自承其為
         家庭主婦，並無正當職業，顯係恃收取重利為其職業，並賴以維生，是本
         件事證明確，其犯行堪以定。
   （二）教唆恐嚇部分：被告雖否認教唆上開不詳姓名成年男子恐嚇甲○○及吳芷
         萱，惟右揭犯罪事實，業據被害人甲○○於警訊及本院調查時證稱：伊住
         乙○○樓上，當天返家時見一不詳姓名成年男子持大樓滅火器敲擊乙○○
         住處大門，並在門外揚言若不出來即將灌瓦斯入內等語甚詳（見八十八年
         度偵字第二三七六三號卷第十七頁、本院八十九年四月十四日訊問筆錄）
         ，而當日乙○○雖不在家，然嗣後經其父甲○○告知後，心生畏懼而不敢
         居住於該處等情，亦經被害人乙○○指述屬實（見八十八年度偵字第二三
         七六三號卷第十五頁），被告自承當天與上開男子前往乙○○住處收取會
         款，而衡情上開男子與乙○○並無債務關係，亦與甲○○素不相識，當無
         恐嚇乙○○及甲○○之理，顯見其係受被告教唆甚明，故被告所辯不足採
         信，其教唆恐嚇之犯行堪以認定。
二、核被告所為，係犯刑法第三百四十五條之常業重利罪，及同法第三百零五條第一
    項之恐嚇危害安全罪，又甲○○與乙○○為父女關係，被告教唆前開不詳姓名成
    年男子恐嚇要灌瓦斯入乙○○住宅，致甲○○心生畏懼，經由甲○○轉告乙○○
    後，乙○○亦心生畏懼，致生危害於安全，被告係以一行為恐嚇甲○○、乙○○
    二人，應依刑法第五十五條前段想像競合犯規定從一重處斷。又前開二罪間，犯
    意各別，行為互殊，應分論併罰。爰審酌被告犯後卸詞否認、不知悔改、並以暴
    力追討債務等一切情狀，量處如主文所示之刑，以示懲儆。扣案之帳冊二本、支
    票影本一張、空白本票二十七張，均屬被告丙○○所有，且為供常業重利犯罪所
    用之物，業經被告供明在卷，爰依刑法第三十八條第一項第二款之規定宣告沒收
    之。至扣案之本票五紙，係借款之被害人交付資為擔保貸款所用，因其日後仍得
    請求返還，其所有權並不屬於被告，爰不另為沒收之宣告（最高法院八十四年度
    台上字第三三二四號判決可資參照）。
三、又檢察官就犯罪事實一部起訴者，其效力及於全部，刑事訴訟法第二百六十七條
    定有明文，本件被害人甲○○與乙○○為父女，其關係極為密切，上開成年男子
    以滅火器撞擊乙○○大門，並揚言要灌瓦斯入內，雖恐嚇致生危害之對象非甲○○，然甲○○因此心生畏懼，亦為被害人，是本件檢察官雖未就被告教唆不詳姓
    名成年男子恐嚇甲○○部分提起公訴，然此部份與本院前揭論罪科刑部分，有想
    像競合犯裁判上一罪關係，本院自得一併予以審理，附此敘明。
四、至公訴意旨另以：丙○○為逼使乙○○還債，又於八十八年十月十九日下午二十
    二時十分許，教唆某姓名不詳之成年男子，持不詳刀械至臺北市○○區○○街十
    九之四號甲○○經營之茶藝館內，基於傷害之犯意，揮刀劃傷甲○○，致甲○○
    受有頭頂頭皮兩處撕裂傷（各長約三公分），迄同年十月二十六日下午一時許，
    在上址經警查獲，因認被告涉有刑法第二百七十七條第一項之教唆傷害罪嫌云云
    。惟按告訴乃論之罪，告訴人於第一審辯論終結前得撤回其告訴，又告訴經撤回
    者，應諭知不受理之判決，刑事訴訟法第二百三十八條第一項、第三百零三條第
    三款定有明文。查本件告訴人甲○○告訴被告丙○○傷害案件，起訴書認係犯刑
    法第二百七十七條第一項之罪，依同法第二百八十七條之規定，須告訴乃論，本
    件告訴人甲○○業於八十九年四月十四日本院庭訊時撤回其對被告之告訴，並有
    撤回告訴狀附卷可稽，依照上開說明，經為諭知不受理之諭知。
據上論斷，應依刑事訴訟法第二百九十九條第一項前段、第三百零三條第三款，刑法
第三百四十五條、第三百零五條、第二十九條第一項、第二項、第五十五條、第四十
一條、第三十八條第一項第二款，罰金罰鍰提高標準條例第一條前段、第二條，判決
如主文。
本案經檢察官曾益盛到庭執行職務
中    華    民    國      八十九    年      十二      月    二十九    日
                                      臺灣臺北地方法院刑事第六庭
                                          法  官  蔡  如  琪
右正本證明與原本無異
如不服本判決，應於判決送達後十日內，向本院提出上訴狀。
                                          書記官  黃  鈴  容
中    華    民    國      九  十    年      一        月     二       日
附錄法條：
中華民國刑法第三百四十五條
 (常業重利罪)
以犯前條之罪為常業者，處五年以下有期徒刑，得併科三千元以下罰金。
中華民國刑法第三百零五條
 (恐嚇危害安全罪)
以加害生命、身體、自由、名譽、財產之事，恐嚇他人致生危害於安全者
，處二年以下有期徒刑、拘役或三百元以下罰金。


司法院資訊處製作；財團法人民間司法改革基金會備份。
